臺灣高等法院臺中分院刑事判決　　　 96年度交上易字第596號
上　訴　人
即　被　告　乙○○
選任辯護人　史乃文律師
上列上訴人即被告因業務過失重傷罪案件，不服臺灣臺中地方法
院95年度交易字第244號，中華民國96年1月8日第一審判決（起
訴案號：臺灣臺中地方法院檢察署94年度偵字第16173號），提
起上訴，本院判決如下：
    主  文
原判決撤銷。
乙○○犯業務過失傷害致人重傷罪，處有期徒刑壹年，減為有期
徒刑陸月，如易科罰金，以新臺幣玖佰元折算壹日。
    犯罪事實
一、乙○○係「泛武企業有限公司」之業務員，負責接洽客戶及
    開車送貨之工作，為以駕車為業務之部分內容之從事業務之
    人。民國94年6月20日下午5時許，其駕駛公司所有車牌號碼
    3265-JR號之自用小貨車，沿臺中市南屯區○○○街由西往
    東方向行駛，於同日下午5時10分許，行經文山六街與保安
    五街交岔路口時，本應注意汽車行駛時，駕駛人應注意車前
    狀況，隨時採取必要之安全措施，另於行經無號誌之交岔路
    口時，應減速慢行，作隨時停車之準備，而依當時天候晴、
    日間有自然光線、路面乾燥、無缺陷、視距良好等情狀，又
    無不能注意之情事，竟疏於注意，貿然駕車通過上開交岔路
    口。適丙○○騎駛車牌號碼BZG-252號之重型機車，沿保安
    五街由北往南方向行駛，亦於同一時間，行經上開交岔路口
    ，因疏未注意減速慢行，及亦未停讓屬右方車之乙○○車輛
    先行，即貿然進入該路口，致二車於交岔路口中心處發生碰
    撞（碰撞處為乙○○自用小貨車之左前車頭及丙○○機車之
    右側車身），丙○○當場摔出車外，雖經乙○○緊急撥打電
    話報案，仍受有左右兩側上下四肢癱瘓之重傷害。乙○○則
    於員警抵達現場後，向員警坦承其為肇事之行為人而接受裁
    判。
二、案經丙○○訴由臺中市警察局第四分局報請臺灣臺中地方法
    院檢察署檢察官偵查起訴。
    理  由
一、訊據上訴人即被告乙○○已坦認其於駕車行經臺中市南屯區
    ○○○街與保安五街交岔路口時，疏未注意減速慢行，作隨
    時停車之準備，對於事故之發生與告訴人丙○○所受重傷害
    之結果，具有過失。而證人即告訴人丙○○就被告之犯罪事
    實，亦已於原審審理中證述甚詳。參以被告於交通事故談話
    紀錄中，原即坦認：「我當時駕車時速約20公里」、「（發
    現危險、可能碰撞時，與對方車約距離多遠？採取何種反應
    、閃避動作？）碰撞後發現」等語；迄至94年9月10日接受
    警詢時，仍陳稱：「我時速約20-30公里」、「碰撞後發現
    」等語，足見其於事故發生前，確未注意左方之告訴人來車
    ，即貿然通過上開交岔路口，致有本件事故之發生。而「行
    車速度，依速限標誌或標線之規定，無標誌或標線者，應依
    左列規定：「‧‧‧二、行經彎道、坡路、狹路、狹橋、隧
    道、泥濘或積水道路、無號誌之交岔路口、道路修理地段或
    行近工廠、學校、醫院、車站、會堂、娛樂、展覽、競技等
    公共場所出、入口及其他人車擁擠處所，或因雨霧致視線不
    清或道路發生臨時障礙時，均應減速慢行，作隨時停車之準
    備」、「汽車行駛時，駕駛人應注意車前狀況‧‧‧，並隨
    時採取必要之安全措施」，被告行為時之道路交通安全規則
    第93條第1項第2款、第94條第2項分別定有明文，是其有違
    反上開交通規則所定之注意義務甚明。再依被告自述之「天
    候、路況均良好」等語，及道路交通事故調查報告表(一)記載
    之天候晴、日間有自然光線、路面無缺陷、無障礙物、視距
    良好等情形，並事故現場相片所示情形，均足認定被告於事
    故發生當時，並無任何不能注意之情事。雖其另於警詢中陳
    述：「視線因路旁有路邊停車較不良」云云；但依卷附之相
    片觀之，被告行向之路口處左邊，雖有1輛紅色之自用小客
    車停放，惟被告所駕之自用小貨車車身本較一般之自用小客
    車為高，告訴人所騎駛者，又係機車，該停放路口處之紅色
    自用小客車，應不足以遮蔽被告之視線，是被告此部分所述
    ，要不足以成為其未注意及告訴人所騎駛機車之正當理由，
    其就本案事故之發生，具有過失甚明。另告訴人所受左右兩
    側上下四肢癱瘓之重傷害，亦據其提出行政院國軍退除役官
    兵輔導委員會臺中榮民總醫院診斷證明書影本1份附卷可稽
    ，該院並以95年8月31日中榮醫企字第0950012360號函覆原
    審法院稱：「病患楊先生目前以輪椅移位，無法站立及四肢
    無法自主有意義動作，側肢體因頸椎第5節到胸椎第1節脊髓
    傷害，屬重大無法痊癒神經損傷，可能無法從事四肢功能性
    活動之工作」，同時檢送病歷資料影本1份供參酌核被告之
    前開過失行為，亦確實與告訴人所受之重傷害間，具有相當
    因果關係。
二、至告訴人雖提出事後所攝之事故地點相片4張，並以證人即
    事發後趕抵現場處理事故之員警陳弘卿證詞「相片所示之地
    點、標線情形，與現場圖所示情形相同」等語，而主張：依
    事故地點相片所示，告訴人行車之道路（保安五街）劃有雙
    黃線，被告之行向之道路（文山六街）則未劃線，應足以認
    定告訴人行向之道路為幹線道，被告行駛之道路則為支線道
    云云。惟查，依卷附員警繪製之道路交通事故現場圖，告訴
    人行駛之道路即保安五街上，原即劃有分向限制線，至被告
    行駛之道路即文山六街上，則無任何行車分向線或分向限制
    線之標示，是告訴代理人所提之事故地點相片4張，並無與
    道路交通事故現場圖所示道路標線情形不同之處。而被告行
    為時之道路交通安全規則第102條第1項第2款固規定：「汽
    車行駛至交岔路口，其行進、轉彎、應依左列規定：‧‧‧
    二、車輛行至無號誌或號誌故障而無交通警察指揮之交岔路
    口，支線道車應暫停讓幹線道車先行。未劃分幹、支線或同
    為幹線道或支線道者，轉彎車應暫停讓直行車先行；如同為
    直行車或轉彎車者，左方車應暫停讓右方車先行」。然關於
    何謂「支線道」？何謂「幹線道」？則無具體之法律為明確
    定義性之規定。就此，交通部曾於90年11月27日以（90）交
    路字第062830號及91年9月12日交路字第0910008816號函分
    別作有函釋，其內容分別為：「主旨：有關對於無號誌、標
    誌及標線劃分幹、支道之路口，其幹、支道應依何種方式認
    定乙案，復如說明，請查照。說明：‧‧‧二、查道路交通
    狀況合於道路交通標誌標線號誌設置規則第二百二十六條規
    定者，得設置行車管制號誌，另同規則第二百二十九條規定
    ：交岔路口未達設置行車管制號誌之標準，得於幹道設置閃
    光黃燈，支道設置閃光紅燈；另未設有號誌管制之處，可視
    需要於支道路口依五十九條規定設置『讓』標誌，或依第一
    百七十二條規定設置「讓」標線，以告示支道駕駛人必須慢
    行或停車，觀察幹道行車狀況，以定行止。上述規定，應由
    公路主管機關、市區道路主管機關及警察機關依前開規則相
    關規定本於權責卓處」、「主旨：關於貴會函詢幹、支道應
    如何區分之疑義乙案，復如說明，請查照。說明：‧‧‧二
    、查『道路交通標誌標線號誌設置規則』第五十八條、第五
    十九條、第一百七十二條、第一百七十七條、第二百一十一
    條已有幹、支道依不同道路交通設施設置之原則，如：交岔
    路口若設有閃光紅燈或『讓』、『停』等標誌、標線之道路
    則為支線道，設有閃光黃燈或未設上述相關標誌、標線道路
    為幹線道」，係藉由警察機關於具體道路設置標誌、標線或
    號誌之「一般行政處分」方式，決定何者屬「支線道」、何
    者屬「幹線道」，而非以車道數目之多寡或有無行車分向線
    或分向限制線之劃設，為區分之標準。而此，尚涉及警察或
    公路主管機關之行政處分權及其上級機關依據本有之法定職
    掌當然衍生之解釋法令權限之問題，並非單純之法律解釋或
    法院應如何適用法律之問題，自不能由本院擅為不同之定義
    性解釋。況告訴人所稱「支線道」或「幹線道」之區分標準
    ，亦乏任何法令或主管機關解釋之論據。而本案無論依系爭
    道路交通事故現場圖、道路交通事故調查報告表(一)、(二)之記
    載，或員警拍攝之事故現場相片及告訴代理人提出之事故地
    點相片，既均無從得見系爭交岔路口有何號誌、標線或標誌
    之設置，臺灣省臺中區車輛行車事故鑑定委員會鑑定意見認
    「一、丙○○駕駛重機車行至無號誌交岔路口未讓右方車先
    行，為肇事主因。二、乙○○駕駛自小貨車行經無號誌交岔
    路口疏未減速慢行，為肇事次因」，臺灣省車輛行車事故覆
    議鑑定委員會為「照原鑑定意見」之結論，核其等認定，均
    無與事理及前開道路交通安全規則之規定不符之處，亦堪採
    為本案認定事實之基礎。又按卷附道路交通事故現場圖及現
    場照片所示，被告之自用小貨車與告訴人之機車發生碰撞後
    ，於被告行向之車道遺有煞車痕3.3公尺，及機車刮地痕9.8
    公尺，且係先有機車刮地痕，再接續留有煞車痕，此適與被
    告所供未注意告訴人機車駛來，故發生碰撞後，再煞車等情
    相符。則推論被告所駕自用小貨車速度，自不能以機車所留
    刮地長度為依據，告訴人於本院認為被告之速度應該超過速
    限，無非推測之詞，不足採信。綜上所述，本件事證明確，
    被告犯行堪以認定。
三、本件被告肇事後，刑法關於罰金刑最低額（第33條第5款）
    、易科罰金之折算標準（第41條第1項）、自首（第62條）
    之規定，業經總統94年2月2日公布修正，並自95年7月1日起
    施行，比較修正前後之各該規定，該修正後之規定，並無較
    有利於被告，依同法第2條第1項，仍應適各該修正前之規定
    論處。查被告為「泛武企業有限公司」之業務員，平日負責
    接洽客戶及開車送貨之工作，為從事業務之人，行為之時，
    適於載貨予客人之途中等情，業據其供承在卷，是核其所為
    ，係犯刑法第284條第2項後段之業務過失致重傷害罪。又被
    告於肇事後，已立即撥打110電話報案，除緊急將告訴人送
    醫外，並停留於現場向到場處理之警員坦承為肇事者而接受
    裁判，此業綜據卷內之臺中市警察局、臺中市警察局第四分
    局函覆之報案紀錄、交通事故談話紀錄表及員警陳弘卿之證
    述可認，是被告所為，自已符合刑法「自首」之要件，應依
    修正前刑法第62條前段之規定，減輕其刑。原審法院因認被
    告罪證明確，而予論科，固屬有據；然被告犯本罪之時間係
    在96年4月24日以前，且無中華民國九十六年罪犯減刑條例
    第3條之情形，應依同條例第2條第1項規定予以減刑，原審
    法院未及適用該條例規定減刑，尚有未洽。被告上訴意旨徒
    以原審法院量刑過重為由，而指摘原判決不當，雖非有理，
    但原判決既有上揭可議之處，仍應由本院予以撤銷改判。爰
    審酌被告犯後，雖已大致坦承犯行，惟於原審審理中，一度
    爭執其並無任何過失，無異加深告訴人之精神痛苦，且告訴
    人年紀輕輕（事發當時僅26歲），即遭此變故，終身無法利
    用四肢從事任何功能性之活動，生活起居，均需他人照料，
    刑法所謂之「重傷害」情形，亦莫此為甚，況被告於僅依強
    制責任險辦理理賠新臺幣150萬元予告訴人之手續後，餘竟
    以和解金額差距過大及經濟能力欠佳為由，迄今已2年，未
    再賠償告訴人任何損害，然畢竟其素行良好（並無任何前案
    紀錄，有其臺灣高等法院被告前案紀錄表在卷可參），肇事
    後已盡其救護之義務，並向員警自首而接受本院之裁判，於
    本院審理中接受審訊之態度良好，依上開交通規則及鑑定之
    意見，告訴人又始為肇事之主因等一切情狀，量處如主文第
    2項所示之刑，並諭知其減得之刑，及易科罰金之折算標準
    ，以示懲儆。
據上論斷，應依刑事訴訟法第369條第1項前段、第364條、第299
條第1項前段，刑法第2條第1項前段、第284條第2項後段，修正
前刑法第62條前段、第41條第1項前段，中華民國九十六年罪犯
減刑條例第2條第1項第3款、第7條、第9條，刑法施行法第1條之
1，判決如主文。
本案經檢察官甲○○到庭執行職務。
中　　華　　民　　國　　96　　年　　8 　　月　　1 　　日
            刑事第六庭    審判長法  官  李　文　雄
                                法  官  張  恩  賜
                                法  官  邱  顯  祥
上列正本證明與原本無異。
不得上訴。
                                書記官　陳　桂　芬
中　　華　　民　　國　　96　　年　　8 　　月　　2　　日
附錄本案論罪科刑法條全文：
刑法第284條第2項：
從事業務之人，因業務上之過失傷害人者，處 1年以下有期徒刑
、拘役或1千元以下罰金，致重傷者，處3年以下有期徒刑、拘役
或2千元以下罰金。
